【裁判字號】    99,交聲,1705
【裁判日期】    990820
【裁判案由】    聲明異議
【裁判全文】
臺灣高雄地方法院交通事件裁定        99年度交聲字第1705號
原處分機關  交通部公路總局高雄區監理所
異  議  人  甲○○
上列異議人即受處分人因聲明異議案件，對於交通部公路總局高
雄區監理所99年6 月7 日所為之處分（原處分：高監自裁字第裁
80-N00000000號），聲明異議，本院裁定如下：
    主  文
原處分撤銷。
甲○○汽車駕駛人駕駛汽車經測試酒精濃度超過規定標準，處罰
鍰新臺幣參萬玖仟伍佰元，並應吊扣普通小型車駕駛執照拾貳個
月及接受道路交通安全講習。
    理  由
一、原處分略以：異議人即受處分人甲○○（下稱異議人）於民
    國98年2 月6 日晚上10時7 分許，酒後駕駛車號Z5─4861號
    自小客車，在高雄縣茄萣鄉○○路與莒光路口為警查獲，並
    經測試其呼氣酒精濃度達0.58MG /L （已逾0.25MG/L之不得
    酒後駕車之標準），經警舉發後，由原處分機關以違反道路
    交通管理處罰條例第35條第1 項第1 款規定，裁決罰鍰新臺
    幣4 萬9500元、吊扣普通小型車駕駛執照12月、施以道路交
    通安全講習。
二、異議意旨略以：異議人於首開時間，確有酒後駕駛自小客車
    並經警測得呼氣酒精濃度為0.58MG /L 。惟異議人之前開行
    為，業遭檢察官為緩起訴處分確定並裁罰新臺幣（下同）1
    萬元，且異議人已依限完納前開金額，詎原處分機關竟又重
    複裁處異議人4 萬9,500 元之罰鍰，異議人不能甘服，爰依
    法聲明異議等語。
三、汽車駕駛人，駕駛汽車經測試檢定酒精濃度超過規定標準者
    ，處1 萬5,000 元以上6 萬元以下罰鍰，並當場移置保管其
    車輛及吊扣其駕駛執照1 年；又汽車駕駛人，有道路交通管
    理處罰條例第35條第1 項規定之情形者，應接受道路交通安
    全講習，道路交通管理處罰條例第35條第1 項第1 款、第24
    條第1 項第2 款分別規定甚明。而所謂酒精濃度超過規定之
    標準者，依道路交通安全規則第114 條第2 款之規定，係指
    汽車駕駛人飲用酒類或其他類似物後其吐氣所含酒精濃度超
    過每公升0.25毫克或血液中酒精濃度超過0.05% 以上者。
四、經查：
(一)、異議人首開時、地，酒後呼氣酒精濃度達0.58MG/L之程度，
    猶駕駛自小客車致為警查獲，並經原處分機關就該違規行為
    ，裁決罰鍰4 萬9,500 元、吊扣普通小型車駕駛執照12個月
    及施以道路交通安全講習等處分各節，業據異議人自承明確
    ，且有酒精測試值表、違反道路交通管理事件裁決書附卷可
    稽，固堪認定。
(二)、就原處分裁處異議人罰鍰4萬9,500 元是否適法部分：
    1.按一行為同時觸犯刑事法律及違反行政法上義務規定者，
      依刑事法律處罰之，但其行為應處以其他種類行政罰或得
      沒入之物而未經法院宣告沒收者，亦得裁處之，行政罰法
      第26條第1 項亦定有明文，是以就人民違反公法上義務之
      行為，除因處罰之性質與種類不同，必須採用不同方法而
      為併合處罰，以達行政目的所必要者外，原則尚不得重複
      處罰，惟於94年12月28日修正公布，並自95年7 月1 日施
      行之道路交通管理處罰條例第35條第8 項所明定：「…前
      項（指有酒精濃度超過規定標準而駕駛車輛等情形）汽車
      駕駛人，經裁判確定處以罰金低於本條例第92條第3 項所
      訂最低罰鍰基準規定者，應依本條例裁決繳納不足最低罰
      鍰之部分」等語，乃係行政罰法第26條第1 項之特別規定
      ，從而若汽車駕駛人經判處之罰金刑（或有期徒刑、拘役
      刑易科罰金之數額）較諸該違規行為逕依相關行政罰則規
      定所裁處之罰鍰數額為低，行政機關就差額部分，應猶得
      予以裁罰，如此尚與現代民主法治國所揭櫫、遵行之「一
      事不二罰」基本原則無違，且更符事理之平。
    2.又按被告所犯為死刑、無期徒刑或最輕本刑3 年以上有期
      徒刑以外之罪，檢察官參酌刑法第57條所列事項及公共利
      益之維護，認以緩起訴為適當者，得定1 年以上3 年以下
      之緩起訴期間為緩起訴處分，刑事訴訟法第253 條之1 定
      有明文，而依同法第253 條之2 第1 項規定，檢察官為緩
      起訴處分者，得命被告應履行一定之事項。是以緩起訴之
      被告茍確依檢察官於緩起訴處分中所課之負擔，向檢察官
      指定之對象繳納捐款，則被告之財產實已減損，且就被告
      而言，該等金錢給付義務亦具有強制性、懲罰性，質言之
      ，緩起訴處分所課負被告應向檢察官指定對象繳納捐款等
      事項，在性質上顯具實質處罰之意涵，而應認屬行政罰法
      第26條第1 項所稱之「刑事法律處罰」，並有「一事不二
      罰」原則之適用，是故前開修正後道路交通管理處罰條例
      第35條第8 項所指之罰金，在解釋上亦應包括依檢察官之
      緩處分命令而向檢察官指定對象繳納之捐款在內甚明。
    3.查異議人同一酒後駕車之行為，業經臺灣高雄地方法院檢
      察署檢察官於98年2 月27日以98年度偵字第6127號為緩起
      訴處分，緩起訴期間為1 年，並命異議人於緩起訴處分確
      定後3 個月內，支付1 萬元予國庫，該緩起訴處分於98年
      3 月17日確定，異議人並已於98年5 月18日完納前開款項
      ，且於99年3 月16日緩起訴期間已期滿等情，有前開裁決
      書、緩起訴處分書、臺灣高等法院被告前案紀錄表各1 份
      存卷足憑，揆諸前開說明，異議人既已蒙受1 萬元之實質
      處罰，則原處分機關再對異議人裁處罰鍰4 萬9,500 元，
      即有未恰，而僅能（且應）裁罰差額之3 萬9,500 元（即
      00000-00000＝39500 ），始為適法。
(三)、就原處分裁處吊扣普通小型車駕駛執照12個月及施以道路交
    通安全講習，是否適法部分：
    吊扣駕照及施以道路交通安全講習等處分，在種類、性質上
    係屬非財產罰，且與財產罰間欠缺易處可能性；又該等處分
    ，分別係以在一定期間內取消異議人駕車資格、對異議人再
    施以交通安全教育等方式，降低異議人「將來」繼續酒醉駕
    車之危險，自得（且應）與罰鍰（或罰金）併合處罰，始符
    行政目的。是故原處分關於裁處吊扣駕駛執照12個月及施以
    道路交通安全講習等部分，均尚無違「一事不二罰」原則，
    而無違誤。
五、綜上所述，原處分機關所為裁罰異議人4 萬5,000 元之裁決
    ，就逾3 萬9,500 元之部分，已違反「一事不二罰」原則，
    自屬違法，異議人聲明異議請求撤銷此部分之處分，為有理
    由，至裁罰吊扣普通小型車駕駛執照12個月及施以道路交通
    安全講習部分，雖無違誤，惟該等法律效果既因同一違規行
    為而來，為貫徹司法審查作用，爰將原處分全數予以撤銷，
    並依法自為裁定如主文第2 項所示，本院爰將原處分全數予
    以撤銷，並依法自為裁定如主文第2 項所示。
六、依道路交通案件處理辦法第20條，裁定如主文。
中    華    民    國    99    年    8     月    20    日
                     交通法庭  法  官  陳億芳
以上正本證明與原本無異。
如不服本裁定，應於收受送達後5 日內向本院提出抗告狀。
中    華    民    國    99    年    8     月    20    日
                               書記官  林靜慧

司法院資訊處製作；財團法人民間司法改革基金會備份。
